臺灣高等法院民事判決　　　　　　　　 96年度上易字第849號
上　訴　人　丙○○
　　　　　　甲○○
被上訴人　　聯邦商業銀行股份有限公司
法定代理人　乙○○
訴訟代理人　戊○○
　　　　　　丁○○
上列當事人間請求塗銷所有權移轉登記事件，上訴人對於中華民
國96年7月26日台灣板橋地方法院96年訴字第258號第一審判決提
起上訴，本院於96年12月18日言詞辯論終結，判決如下：
    主  文
上訴駁回。
第二審訴訟費用由上訴人負擔。
    事實及理由
一、程序方面：
    按「刑事訴訟法第十七條第八款規定：推事曾參與前審之裁
    判者，應自行迴避，係指推事曾參與前審之裁判或判決者而
    言，如僅參與下級審言詞辯論而未參與裁定判決，依法即毋
    庸迴避。」，此觀民國75年7月15日最高法院75年度第14 次
    刑事庭會議決議自明。核與民事訴訟法第32條第7款： 「法
    官曾參與該訴訟事件之前審裁判或仲裁者」應自行迴避之規
    定，解釋上並無二致，故本件受命法官雖曾在原審於民國（
    下同）96年3月21日行言詞辯論（見原審卷第27至29 頁），
    然此僅因原審承辦法官生病臨時代理進行一次言詞辯論庭期
    而已，之後96年5月24日言詞辯論（見原審卷第54至55 頁）
    、96年7月26日言詞辯論（見原審卷第64至65 頁）迄審結宣
    判（見原審卷第70頁），均由原審承辦法官獨任審理判決，
    兩造對此亦均表示無意見（見本院卷第27至29頁），揆諸前
    開說明，自毋庸迴避，合先敘明。
二、被上訴人起訴主張：
  (一)上訴人丙○○持被上訴人所核發之信用卡簽帳消費，自民國
    93年11月29日積欠簽帳消費款新台幣（下同）11萬4,336 元
    起，迨至94年4月26日止已累積積欠簽帳消費款14萬2,380元
    ，及其中12萬7,933元自94年4月26日起至清償日止，按日息
    萬分之5.4 計算之利息，而均未清償，被上訴人乃向台灣台
    北地方法院台北簡易庭提起民事訴訟，請求上訴人丙○○清
    償，經台灣台北地方法院台北簡易庭以95年度北簡字第5284
    號第一審簡易判決為被上訴人勝訴確定。
  (二)按債務人所為之無償行為有害及債權者，債權人得聲請法院
    撤銷之，民法第244條第1項定有明文。而上訴人丙○○於93
    年12月24日將如附表所示系爭不動產所有權以夫妻贈與為原
    因，移轉登記予上訴人甲○○，顯然有害於被上訴人之債權
    ，被上訴人自得依法請求撤銷上訴人間之贈與債權行為與移
    轉所有權之物權行為。又上訴人間之贈與債權行為與移轉所
    有權之物權行為既經撤銷，則上訴人間就系爭不動產所為之
    所有權移轉登記亦應予塗銷。
  (三)果如上訴人所抗辯，上訴人丙○○將系爭房屋與土地所有權
    移轉予上訴人甲○○之原因係上訴人間之買賣契約，則上訴
    人間於93年10月10日所為之贈與債權行為，及同年93年12月
    15日以贈與為原因之移轉所有權物權行為，即屬通謀之虛偽
    意思表示，依法應屬無效，被上訴人亦備位主張代位上訴人
    丙○○請求塗銷上訴人間移轉所有權之登記。
  (四)為此，爰於原審依據民法第244條第1項、第767 條規定，起
    訴求為判決：(1)上訴人間就如附表所示之房地於93年10月10
    日所為贈與之債權行為及93年12月14日所為所有權移轉登記
    之物權行為應予撤銷；(2)上訴人甲○○應將前項所有權移轉
    登記塗銷。並於本院答辯聲明：上訴駁回。
三、上訴人則以：
  (一)上訴人丙○○、甲○○間係夫妻，上訴人丙○○名下系爭不
    動產原先貸款100萬元，還了6年，還剩下80幾萬元沒還，上
    訴人甲○○幫忙上訴人丙○○出錢一次還清，亦即實際上是
    由上訴人甲○○於92年7月2日以80萬元向上訴人丙○○購買
    ，系爭不動產所有權移轉行為，非屬贈與之無償行為，蓋依
    據土地稅法及遺產及贈與稅法相關規定及函釋見解，夫妻間
    之贈與得暫緩課徵土地增值稅以及贈與稅，待下次移轉時一
    併課徵，故基於節稅之考量，乃將實質上為有償買賣之行為
    以贈與為形式上之登記。故被上訴人所提欲撤銷上訴人間之
    無償贈與行為乃係被上訴人誤解，其請求並無法律基礎。
  (二)並上訴聲明：(1)原判決廢棄。(2)被上訴人在第一審之訴駁回
    。
四、兩造不爭執之事實：
  (一)上訴人丙○○於93年10月29日積欠被上訴人之信用卡帳款為
    11 萬7,494元，於93年11月29日積欠被上訴人之信用卡帳款
    為11萬4,336元。
  (二)上訴人丙○○於93年12月14日以夫妻贈與為原因，將如附表
    所示系爭建物與土地之所有權移轉登記於上訴人甲○○名下
    。
五、兩造爭執之點：
  (一)上訴人丙○○與甲○○間移轉所有權之物權行為，究係以贈
    與或買賣為原因行為？
  (二)若係贈與，被上訴人得否依民法第244條第1項聲請撤銷？
  (三)若係買賣，原告得否依民法第244條第2項聲請撤銷？
  (四)系爭房地移轉登記，是否為民法第87條第一項之通謀虛偽意
    思表示？如有，是否為同條第2項之隱藏他項法律行為？
六、本院之判斷：
  (一)按債務人所為之無償行為，有害及債權者，債權人得聲請法
    院撤銷之，又前條撤銷權，自債權人知有撤銷原因時起，一
    年間不行使，或自行為時起，經過十年而消滅，民法第 244
    條第1項、第245條分別定有明文。經查上訴人丙○○係於93
    年12月14日將系爭不動產所有權以夫妻贈與為原因，移轉登
    記於上訴人甲○○名下，被上訴人於96年1月26 日提起本件
    訴訟，距系爭不動產辦畢移轉登記之時間雖已逾2年1個月，
    但被上訴人主張其係於96年1月22 日向臺北縣樹林地政事務
    所調閱土地及建物謄本時，始知悉系爭不動產已由上訴人丙
    ○○移轉登記予上訴人甲○○，並提出臺北縣樹林地政事務
    所96年1月22日之土地登記第二類謄本及建物登記第二類謄
    本各1份為證，堪認為真實，則自96年1月22日被上訴人知悉
    有撤銷原因之日起，至96年1月26日提起本件訴訟之日止，
    尚未逾1年之除斥期間，先予敘明。
  (二)次查被上訴人主張上訴人丙○○於93年12月14日將如附表所
    示建物與土地所有權移轉登記於上訴人甲○○名下時，積欠
    被上訴人信用卡款11萬4,336 元之事實，已據提出卡戶本金
    利息及相關費用查詢及分期未入帳查詢表、建物與土地登記
    謄本各1件為證（見原審卷第7至15頁），且為上訴人所不爭
    執，堪信為真實。而上訴人丙○○就其於93年12月14日以夫
    妻贈與為原因將系爭不動產所有權移轉登記於上訴人甲○○
    名下時，及其登記原因發生日期即93年12月14日當時上訴人
    丙○○除系爭不動產及其薪水外，名下並無其他財產或不動
    產，而其薪水亦已被另外之十家銀行按月扣薪水三分之一，
    並無其他財產足以清償積欠被上訴人信用卡消費款之事實，
    為上訴人丙○○所自認（見本院卷第22頁反面），則上訴人
    丙○○所為贈與之債權行為與移轉所有權之物權行為確實有
    害及被上訴人之債權，應堪認定。上訴人雖抗辯：上訴人甲
    ○○於92年7月2日以80萬元向上訴人林克菲購買系爭不動產
    云云，惟與上訴人丙○○於93年12月14日將系爭不動產以贈
    與為原因移轉登記於上訴人甲○○名下之時間，相差超過 1
    年5 個月之久，苟上訴人甲○○確係向丙○○購買系爭不動
    產，衡諸常情實無於給付價後金逾超過1年5月始請求移轉登
    記所有權之理，且系爭不動產於93年12月14日移轉所有權之
    原因係上訴人間於93年10月10日間所締結之贈與契約，亦有
    建物與土地登記謄本各1 件在卷足憑，核上訴人此部分之抗
    辯，既與常理有違，復與建物與土地登記謄本之記載不符，
    顯屬不足採信。
  (三)從而，被上訴人依據民法第244條第1項之規定，請求撤銷上
    訴人間就系爭房地所為無償之贈與債權行為及移轉所有權之
    物權行為，並代位上訴人丙○○請求甲○○塗銷系爭不動產
    之所有權移轉登記，自屬有據。
七、綜上所述，被上訴人主張上訴人間就系爭不動產所為贈與之
    債權行為與移轉所有權之物權行為有害及被上訴人之債權，
    為可採，上訴人所辯均無可取。從而，被上訴人依據民法第
    244條第1項之規定，請求撤銷上訴人間於93年10月10日所為
    贈與之債權行為，及93年12月14日所為所有權移轉之物權行
    為，並代位上訴人丙○○依據所有權之法律關係，請求上訴
    人甲○○塗銷系爭不動產之所有權移轉登記，為有理由，應
    予准許。原審為被上訴人勝訴之判決，核無違誤。上訴意旨
    猶執前詞指摘原判決不當，求予廢棄改判，為無理由，應予
    駁回。
八、本件事證已臻明確，兩造其餘爭點、攻擊防禦方法及所提證
    據，經審酌後認均無礙判決之結果，爰不予一一論述。
九、據上論結，本件上訴為無理由，依民事訴訟法第449條第1項
    、第78條、第85條第1項前段，判決如主文。
中　　華　　民　　國　　96　　年　　12　　月　　25　　日
　　　　　　        民事第五庭
                      　審判長 法　官 魏麗娟
　　　　　　　　　　　　　　   法　官 蔡芳齡
　　　　　　　　　　　　　　   法　官 梁宏哲
正本係照原本作成。
不得上訴。
中　　華　　民　　國　　96　　年　　12　　月　　27　　日
                               書記官 廖麗蓮
┌──────────────────────────────────────────────┐
│附表（土地）：　　　　　　　　　　　　　　　　　　　　　　　　　　　　　　　　　　　　　    │
├─┬───────────────────────────┬─┬──────┬────┬──┤
│編│　　　　土　　　　　地　　　　　坐　　　　　落　　　　│地│面　　　　積│　　　　│　　│
│　├───┬────┬────┬────┬────────┤　├──────┤權利範圍│備考│
│號│縣　市│鄉鎮市區○ 　段　 ○ ○　段 │　地　　　　號　│目│　平方公尺　│ 　　　 │    │
├─┼───┼────┼────┼────┼────────┼─┼──────┼────┼──┤
│１│臺北縣│三峽鎮　│大仁    │      　│422             │建│115.63 　   │1/3     │　  │
├─┴───┴────┴────┴────┴────────┴─┴──────┴────┴──┤
│附表（建物）︰　　　　　　　　　　　　　　　　　　　　　　　　　　　                        │
├─┬──┬───────┬───────┬──────┬─────────────┬──┬─┤
│編│ 建 │　　　　　　  │　　　　　　  │  建築式樣  │建　物　面　積（平方公尺）│權利│備│
│　│ 　 │　 建物門牌   │ 　基地坐落 　│　主要建築  ├───────┬─────┤　　│　│
│　│　　│　　　　　　  │　　　　　　  │  材 料 及  │樓　層　面　積│ 附屬建物 │　　│　│
│號│ 號 │　　　　　　　│　　　　　　　│　房屋層數　│合　　　　　計│用途及面積│範圍│考│
├─┼──┼───────┼───────┼──────┼───────┼─────┼──┼─┤
│１│910 │臺北縣三峽鎮大│臺北縣三峽鎮大│鋼筋混凝土造│第3 層：62.66 │陽台13  　│全部│　│
│　│    │仁路66巷2 號3 │仁段442 地號  │3 層樓房　　│合計：62.66   │　　　　　│　　│　│
│　│　  │樓            │              │            │              │　　　　　│　　│　│
└─┴──┴───────┴───────┴──────┴───────┴─────┴──┴─┘
